---
title: "Modelado y Prediccion de procesos en redes"
author: 
  - Alejandro Urrego Lopez 
  - Brayan Camilo Riveros Guarnizo 
  - Cesar Augusto Prieto Sarmiento
date: "2024-05-02"
output: 
  html_document:
    theme: readable
    code_folding: hide
    css: styles.css
editor_options: 
  markdown: 
    wrap: 72
---

```{r setup, include=FALSE}
knitr::opts_chunk$set(
  echo = TRUE,         # Mostrar el código en el documento
  warning = FALSE,     # Ocultar warnings
  message = FALSE,     # Ocultar mensajes
  fig.width = 10,       # Ancho de las figuras
  fig.height = 7,      # Alto de las figuras
  fig.align = 'center' # Alinear las figuras en el centro
)
```

## 8.1 Introducción

Hay ocasiones en las que en una red es más interesante considerar los
atributos de cada nodo en lugar de las relaciones. Es razonable pensar
que estos atributos se ven influenciados por las conexiones que existen
en la red; por ejemplo, los comportamientos y creencias de las personas
pueden verse fuertemente influenciados por sus interacciones sociales.
Estos atributos asociados con tales fenómenos pueden ser tratados como
procesos estocásticos definidos en la red. Formalmente, el atributo $X$
puede ser representado mediante una colección de variables aleatorias
indexadas por el grafo de una red $G = (V, E)$ o visto de otra forma
como $\{X_i\}$ para $i \in V$ o $\{X_i(t)\}$, con $t$ variando en el
tiempo. Por ejemplo, la funcionalidad de las proteínas puede verse como
variables categóricas asociadas a cada uno de los vértices $i \in V$.
Así se referirá al proceso como un proceso estático y como un proceso
dinámico.

Con estos atributos surge la capacidad de estudiarlos mediante su
modelado y la inferencia de los parámetros de dichos modelos y su
correspondiente predicción. La mayor parte de este trabajo está
desarrollada para procesos estáticos.

## 8.2 Método del vecino más cercano

Se comienza con el problema de predicción con un proceso estático
asociado a un grafo mediante uno de los métodos más simples, llamado
"predicción del vecino más cercano", que consiste en considerar una
colección de atributos nodales $\{X_i\}$ que no dependen del tiempo,
formando así un proceso estático. Para ilustrar esto, se utilizará el
dataset "ppi.CC", que contiene los datos de una red de 134 proteínas y
241 interacciones, así como varios atributos de las mismas.

```{r,include=T}
set.seed(42)
suppressWarnings(library(sand))
data(ppi.CC)
summary(ppi.CC)

```

Estos datos pertenecen a la levadura de panadería, el organismo conocido
formalmente como Saccharomyces cerevisiae. Fueron reunidos por Jiang et
al. [12] de diversas fuentes y se refieren únicamente a aquellas
proteínas anotadas con el término "comunicación celular" en la base de
datos de ontología genética (GO), una base de datos estándar para
términos que describen la función de las proteínas. El atributo de
vértice ICSC (función) es un vector binario que indica aquellas
proteínas anotadas con el término GO "cascada de señalización
intracelular" (ICSC), una forma específica de comunicación celular.

```{r}
V(ppi.CC)$ICSC[1:10]
```

Al graficar la red, se puede observar que hay homogeneidad respecto a
los atributos de los nodos, ya que si un la función de un nodo es ICSS
se le asigna el color azul, y de lo contrario, el color amarillo y al
observar los nodos vecinos generalmente comparten el mismo color, por lo
tanto, es un buen indicador de que la predicción local del ICSS debería
ser factible.

```{r, fig.cap = " Fig. 8.1 - Red de interacciones entre proteínas conocidas como responsables de la comunicación celular en la levadura. Los vértices amarillos denotan proteínas que se sabe que participan en cascadas de señalización intracelular, una forma específica de comunicación en la célula. El resto de proteínas se indican en azul"}

V(ppi.CC)[ICSC == 1]$color <- "yellow"
V(ppi.CC)[ICSC == 0]$color <- "blue"
plot(ppi.CC, vertex.size=5, vertex.label=NA)
```

Un método efectivo para hacer predicciones locales es el método del
vecino más cercano (hay que averiguar más sobre este método no
paramétrico). Para una red, el cálculo del vecino más cercano para un
vértice $i \in V$ se hace encontrando el promedio del vecino más
cercano:

$$
\frac{\sum_{j \in \eta_{i}} x_j}{|\eta_{i}|}
$$

Es decir, el promedio de los valores del vector de atributos en una
vecindad de $\eta_{i}$, donde $|\eta_{i}|$ es el número de vecinos de
$i$ en $G$. El cálculo de todos estos promedios sobre todos los vértices
$i \in V$ corresponde a un suavizado nearest-neighbor $X$ en toda la
red.

Al momento de predecir la función de una proteína (nodo), $\vec{X}$ es
un vector binario, cuyas entradas indican si presenta la función de
interés, en este caso ICSC. Al predecir con este modelo, usualmente se
compara con un umbral de 0.5. Luego, si el promedio de los vecinos más
cercanos es mayor a ese umbral, se dirá que la predicción $X_i = 1$.
Estos métodos suelen ser conocidos como "guilt-by-association".

Para tener una idea de qué tan efectivo puede ser el método del vecino
más cercano en el conjunto de datos de levaduras, se puede calcular el
promedio del vecino más cercano para cada una de las proteínas en la
componente gigante de la red.

```{r}
clu <- components(ppi.CC)
ppi.CC.gc <- induced_subgraph(ppi.CC, 
   clu$membership==which.max(clu$csize))
nn.ave <- sapply(V(ppi.CC.gc),
   function(x) mean(V(ppi.CC.gc)[.nei(x)]$ICSC))

```

Se hacen dos histogramas de los promedios, separando según si la
proteína tiene como funcionalidad ICSC o no.

```{r,  fig.cap="Fig. 8.2 Histogramas de los promedios del vecino más próximo para la red mostrada en la Fig. 8.1, separados según el estado del vértice que define cada vecindad"}

par(mfrow=c(2,1))
hist(nn.ave[V(ppi.CC.gc)$ICSC == 1], col="yellow",
   ylim=c(0, 30), xlab="Proportion Neighbors w/ ICSC",
   main="Egos w/ ICSC")
hist(nn.ave[V(ppi.CC.gc)$ICSC == 0], col="blue",
   ylim=c(0, 30), xlab="Proportion Neighbors w/ ICSC",
   main="Egos w/out ICSC")
```

Luego, al comparar los valores predichos con los de la red, se puede
observar que se puede hacer una predicción bastante buena al utilizar un
umbral de 0.5, con una tasa de error aproximadamente del $25\%$.

```{r}
nn.pred <- as.numeric(nn.ave > 0.5)
print(mean(as.numeric(nn.pred != V(ppi.CC.gc)$ICSC)))

```

Se puede repetir este ejercicio con otra base de datos, como GO, en la
que hay proteínas con funcionalidades desconocidas que constantemente se
van actualizando. Así, se pueden comparar dos versiones de esta base de
datos para ver qué tal predice este método, comparando con las proteínas
de las cuales se actualiza su funcionalidad.

```{r, include=FALSE}
#install.packages('devtools')
#if (!requireNamespace("BiocManager", quietly = TRUE))
#   install.packages("BiocManager")
#BiocManager::install(update = FALSE)
#BiocManager::install(c("GOstats","GO.db"), update = FALSE)
#BiocManager::install("org.Sc.sgd.db")
suppressWarnings(library(GOstats))
suppressWarnings(library(GO.db))
suppressWarnings(library(org.Sc.sgd.db))
```

Se extraen esas proteínas con la función ICSC, ahora subsumida bajo el
término de transducción de señales intercelulares (ICST), o etiqueta GO
003556, y se mantienen solo aquellas que han sido identificadas mediante
ensayos experimentales directos, según lo indicado por el código de
evidencia 'IDA'.

```{r}
x <- as.list(org.Sc.sgdGO2ALLORFS)
current.icst <- x[names(x) == "GO:0035556"]
ev.code <- names(current.icst[[1]])
icst.ida <- current.icst[[1]][ev.code == "IDA"]

```

Luego, se separa los nombres de aquellas proteínas que tenían ICSC en
los datos originales.

```{r}
orig.icsc <- V(ppi.CC.gc)[ICSC == 1]$name
```

Y de manera similar, se extraen los nombres de aquellas proteínas bajo
las nuevas anotaciones que estaban presentes en el componente conectado
gigante de la red original.

```{r}
candidates <- intersect(icst.ida, V(ppi.CC.gc)$name)
```

Entre estos candidatos, hay siete que han sido descubiertos
recientemente que tiene como funcionalidad ICSC, con los siguientes
nombres.

```{r}
new.icsc <- setdiff(candidates, orig.icsc)
new.icsc
```

Y entre estos siete, se encuentra que tres de ellos habrían sido
correctamente predichos al comparar el valor de sus promedios de vecinos
más cercanos con un umbral de 0.5.

```{r}
nn.ave[V(ppi.CC.gc)$name %in% new.icsc]
```

## 8.3 Campo aleatorio de Markov

El método del vecino más cercano puede generalizarse mediante la
construcción de un modelo estadístico apropiado, lo que permite crear un
modelo que estime y haga inferencias sobre sus parámetros, además de
realizar predicciones más precisas.

Este modelado permite incluir variables tanto endógenas como exógenas de
la red. Los campos aleatorios de Markov (MRF) representan un paradigma
de modelado bien desarrollado que logra cumplir estos objetivos.

### Caracterización general

Sea $G=(V,E)$ un grafo y $\textbf{X}=(X_1,X_2,\dots,X_{N_V})^T$ una
colección de variables aleatorias definidas en $V$. Se dirá que
$\textbf{X}$ es un campo aleatorio de Markov en $G$ si:

$$
\begin{align*}
&P(X=x)>0 \text{ para todos los posibles valores de } x \\
&P(X_i=x_i|X_{-i}=x_{-i})=P(X_i=x_i|X_{N_i}=x_{N_i})
\end{align*}
$$

Donde $X_{-i}=(X_1,X_2,\dots, X_{i-1},X_{i+1},\dots, X_{N_V})$ y
$X_{N_i}$ es el vector de todos los $X_j$ para $j$ en $\eta_i$. La
primera expresión resulta ser una condición técnica útil al momento de
definir propiedades, y la segunda expresión muestra que $X_i$ es
condicionalmente independiente de todos los demás $X_k$, dados los
valores de sus vecinos, donde la estructura de la vecindad está
determinada por $G$. El concepto de MRF puede verse como una
generalización de una cadena de Markov. Las MRF son utilizadas
ampliamente en la estadística espacial.

Una característica clave que facilita el uso práctico de los campos
aleatorios de Markov es su equivalencia, en condiciones apropiadas, con
campos aleatorios de Gibbs, es decir, vectores aleatorios con
distribuciones de la forma:

$$
P(X=x)\left(\frac{1}{\kappa}\right)\exp\left\{U(x)\right\}
$$

Donde $U(\cdot)$ es conocida como función de energía y
$\kappa = \sum_x \exp\left\{U(x)\right\}$ es la función partición que
puede ser descompuesta como la suma de clanes en $G$ de la forma
$U(x)=\sum_{c \in C} U_c(x)$, con $C$ el conjunto de todos los clanes en
$G$.

Los modelos MRF pueden tener expresiones realmente complicadas que
dificultan los cálculos al momento de ajustarlos. Por lo tanto, por lo
general se simplifican haciendo algunos supuestos, como:

-   Se asume que $U_c$ no depende de la posición del clan.
-   Se asumen clanes de tamaño limitado para evitar particiones vacías
    de $U_c$.

Con esto en mente, se centrará en los MRF comúnmente utilizados en el
análisis de redes para modelar datos de atributos binarios en los
vértices, como el ICSC visto previamente en el ejemplo anterior. Estos
modelos se denominan autoligísticos. Para atributos continuos, se
aplican modelos llamados autogaussianos, que no se trataron en el texto.

### Modelos Autologisticos

La clase de modelos autoligísticos se remonta a Besag, quien sugirió
introducir las siguientes condiciones adicionales en los MRF:

-   Solo los clanes $c\in C$ de tamaño uno o dos tienen funciones de
    energía $U_c$ distintas de cero, denominado dependencia solo por
    pares o Homogeneidad.
-   Las probabilidades condicionales tienen una forma de la familia
    exponencial.

Así, bajo estas condiciones, la función potencial toma la forma:

$$ U(x)=\sum_{i \in V}x_iH_i(x_i)+\sum_{\{i,j\}\in E} B_{ij}x_ix_j $$

para alguna función $H_i(\cdot)$ y coeficientes $\{\beta_{ij}\}$. Los
modelos con esta función de energía son llamados modelos auto por Besag.

Ahora, supongamos que $X_i$ es una variable aleatoria binaria. Bajo las
adecuadas condiciones de normalización, la función $H_i$ puede solo
contribuir con la expansión de $U(x)$ de una manera no trivial cuando
$x_i=1$. Por lo tanto, se puede mostrar que:

$$ U(x)=\sum_{i\in V}\alpha_ix_i+\sum_{\{i,j\}\in E} B_{ij}x_ix_j $$

Para algún parámetro $\{\alpha_i\}$. El modelo MRF resultante es llamado
modelo autoligístico debido a que las probabilidades condicionales
quedan de la forma:

$$ P(X_i=1|X_{\eta_i}=x_{\eta_i})=\frac{\exp(\alpha_i+\sum_{j\in \eta_i} \beta_{ij}x_ix_j)}{1+\exp(\alpha_i+\sum_{j\in \eta_i} \beta_{ij}x_ix_j)} $$

Mostrando regresión logística de $x_i$ sobre sus $x_j$ vecinos.

Al asumir homogeneidad, se puede simplificar este modelo. Por ejemplo,
especificando que $\alpha_i\equiv\alpha$ y $\beta_{ij}\equiv\beta$:

$$ P(X_i=1|X_{\eta_i}=x_{\eta_i})=\frac{\exp(\alpha+\beta\sum_{j\in \eta_i} x_j)}{1+\exp(\alpha+\beta\sum_{j\in \eta_i} x_j)} $$

Este modelo indica que el logaritmo del odds condicional $x_i=1$ escala
linealmente en el número de vecinos $j$ de $i$ con el valor $X_j = 1$:

$$ \log\left(\frac{P(X_i=1|X_{\eta_i}=x_{\eta_i})}{P(X_i=0|X_{\eta_i}=x_{\eta_i})}\right)=\alpha+\beta\sum_{j\in \eta_i}x_j $$

Por lo tanto, se puede ver cómo estos modelos autoligísticos homogéneos
pueden efectivamente ser vistos como extensiones probabilísticas del
método del vecino más cercano. El paquete 'ngspatial' en R permite la
especificación y el ajuste de dichos modelos.

```{r,include = T}
library(ngspatial)
```

Mas precisamente, este paquete permite modelos con efectos tanto
endógenos como exógenos, en el que el logaritmo del odds condicional
toma la forma:

$$ \log\left(\frac{P(X_i=1|X_{\eta_i}=x_{\eta_i},Z_i=z_i)}{P(X_i=0|X_{\eta_i}=x_{\eta_i},Z_i=z_i)}\right)=Z_i^T\alpha+\beta\sum_{j\in \eta_i}(x_j-\mu_j) $$

Aquí $Z_i$ son vectores de variables exógenas, indexados por el vértice
$i$, y $\alpha$ es el vector de los coeficientes.
$\mu_j=1+\exp\{-z^T_j\alpha\}-1$ es el valor esperado de $X_j$ bajo
independencia, es decir, cuando $\beta=0$. La presencia de $\mu_j$
equivale a centrar el modelo, lo cual es útil en el momento de la
interpretación.

Por lo tanto, la especificación de estos modelos requiere tres
elementos: el proceso $X_i$ que se quiere modelar, la red $G$ y el
conjunto de variables exógenas relevantes. Volviendo al problema de
predecir la función de la proteína ICSC en la red PPI.CC, las dos
primeras especificaciones se logran mediante las siguientes
asignaciones.

```{r}
X <- V(ppi.CC.gc)$ICSC
A <- as_adjacency_matrix(ppi.CC.gc, sparse=FALSE)
```

La última especificación depende de qué información adicional se desea
incorporar. Por ejemplo, si solo se desea tener la intersección,
entonces se indica de la forma:

```{r}
formula1 <- X~1
```

Alternativamente, la biología indica que varios tipos de información de
proteínas además de las interacciones pueden ser útiles para predecir la
función de las proteínas. Un ejemplo es la información sobre la
secuencia genética subyacente al gen que codifica una proteína
determinada. Por ejemplo, los motivos genéticos son secuencias cortas de
ADN que se cree que tienen propiedades biológicas cuya importancia
influye en la configuración de las proteínas. Indicadores de la
presencia o ausencia de estos motivos se incluyen en la red ppi.cc como
variables de atributo de vértice, cada una de las cuales comienza con
las letras "IPR". Estos naturalmente son candidatos para variables
exógenas del modelo.

```{r}
gene.motifs <- cbind(V(ppi.CC.gc)$IPR000198,
                     V(ppi.CC.gc)$IPR000403,
                     V(ppi.CC.gc)$IPR001806,
                     V(ppi.CC.gc)$IPR001849,
                     V(ppi.CC.gc)$IPR002041,
                     V(ppi.CC.gc)$IPR003527)
formula2 <- X ~ gene.motifs
```

### Inferencia y predicción para modelos autologísticos

Al igual que con el método del vecino más cercano, nos centraremos
nuevamente en la tarea de predicción del proceso $\{X_i\}$ de la red.
Sin embargo, a diferencia del caso anterior, para este modelo se
necesitan estimar algunos parámetros en el momento de su implementación,
que en este caso para el modelo autolístico son $\alpha$ y $\beta$.
Estos parámetros son capaces de estimarse mediante los datos que
tenemos.

La tarea de estimar el vector $(\alpha^T,\beta)$ se aborda mediante el
método de máxima verosimilitud. Como usualmente se hace para encontrar
estos parámetros, se maximiza la log-verosimilitud ya que es equivalente
a maximizar la verosimilitud. Por lo tanto, el estimador
$(\hat{\alpha},\hat{\beta})$ es el valor que maximiza la expresión:

$$ \alpha M_1(x) + \beta M_{11}(x) - \kappa(\alpha,\beta) $$

Aquí $M_1(x)$ es el número de vértices que tienen el atributo, es decir,
la variable $x_i=1$, $M_{11}$ es el doble del número de pares de
vértices donde ambos tienen el atributo, en otras palabras, donde
$x_i=x_j=1$ para alguna arista $(i,j) \in G$, $\kappa(\alpha,\beta)$ es
la función de partición del modelo que fue definida anteriormente. Como
en algunos modelos vistos en clase, la función $\kappa$ es muy
demandante computacionalmente, por lo tanto, esta maximización se hace
mediante el método denominado pseudo-máxima verosimilitud, originalmente
propuesto por Besag para el análisis de datos espaciales. Esta
alternativa es computacionalmente factible y muy popular en los modelos
MRF. Para el caso específico de los modelos autolísticos, en lugar de
maximizar la log-verosimilitud marginal, se maximiza la pseudo
log-verosimilitud:

$$ \sum_{i\in V} \log P(X_i=x_i|X_{\eta_i}=x_{\eta_i}) $$

Que es el logaritmo del producto de las probabilidades condicionales de
cada $x_i$ observado, dados los valores de sus vecinos. Es importante
destacar que estas probabilidades condicionales no involucran la función
de partición $\kappa$. Así, para el modelo autolístico sin efectos
exógenos, se puede demostrar que la estimación de la
pseudo-verosimilitud es el valor que maximiza la siguiente expresión:

$$ \alpha M_1(x) + \beta M_{11}(x) - \sum_{i=1}^{N_V} \log \left[ 1+\exp\left( \alpha+\beta\sum_{j\in \eta_i}x_j \right) \right] $$

La maximización de la pseudo-verosimilitud generalmente difiere de la
estimación de la verosimilitud. Sin embargo, por experiencia, se ha
demostrado que son bastante precisas, siempre y cuando las dependencias
inherentes a la distribución conjunta completa no sean demasiado fuertes
como para ignorarlas. Estas estimaciones pueden hacerse usando la
función autolig de 'ngspatial'. Por ejemplo, se puede ajustar el modelo
más simple de los modelos a los datos de las proteínas de la siguiente
manera:

```{r}
m1.mrf <- autologistic(formula1, A=A,
                       control=list(confint="none"))

```

Con los coeficientes estimados (se puede calcular un intervalo de
confianza utilizando procesamiento en paralelo):

```{r}
m1.mrf$coefficients
```

Se puede observar que en estos datos, la adición de una proteína vecina,
es decir, una diada nueva al grafo, cuyo vecino tenga la función ISCS,
incrementa el log-odds del vértice de interés de tener la funcionalidad
ICSC por un factor aproximado de 1.135.

Para tener alguna idea de cuán efectivo se podría ser al predecir la
funcionalidad ICSC, se considerará la regla de predicción simple de que
una proteína tiene ICSC si la probabilidad ajustada
$P(x_i=1|X_{\eta_i}=x_{\eta_i})$ es mayor a 0.5.

```{r}
mrf1.pred <- as.numeric((m1.mrf$fitted.values > 0.5))
```

Lo que produce una tasa de error de aproximadamente del 20 %.

```{r}
mean(as.numeric(mrf1.pred != V(ppi.CC.gc)$ICSC))
```

Esto es menos que la tasa de error del 25% obtenida con el método del
vecino más cercano. Sin embargo, con respecto a las siete proteínas que
se descubrieron que tenían como funcionalidad ICSC entre el 2007 y el
2017, se encontró que este modelo y el método del vecino más cercano son
similares, es decir, se acierta con las mismas cuatro predicciones que
se acertó con el método de los vecinos más cercanos.

```{r}
m1.mrf$fitted.values[V(ppi.CC.gc)$name %in% new.icsc]
```

Ahora se incluye la información de los motivos genéticos en un nuevo
modelo.

```{r}
m2.mrf <- autologistic(formula2, A=A,
                       control=list(confint="none"))
m2.mrf$coefficients

```

Hay un efecto mayor que que el del modelo anterior, es decir,
aproximadamente 1,30.

```{r}
m2.mrf$coefficients
```

Y la tasa de error mejora ligeramente.

```{r}
mrf.pred2 <- as.numeric((m2.mrf$fitted.values > 0.5))
mean(as.numeric(mrf.pred2 != V(ppi.CC.gc)$ICSC))
```

Pero quizás lo más interesante es que este modelo parece acercarse mucho
más que el modelo más simple a predecir correctamente la función ICSC
para cinco de las siete proteínas de interés (utilizando un umbral de
0.5).

```{r}
m2.mrf$fitted.values[V(ppi.CC.gc)$name %in% new.icsc]
```

### Bondad y ajuste

Una de las maneras de evaluar la bondad de ajuste del modelo es mediante
la simulación. Por lo tanto, dado un modelo MRF ajustado, se realiza
simulación del proceso $X_i$ a partir de este modelo. Luego se calculan
varias estadísticas que resumen las características de estas
realizaciones y se comparan los resultados con los datos originales. La
función `rautologist` del paquete 'ngspatial' se puede utilizar para
simular realizaciones de modelos autolísticos centrados. El siguiente
código simula 100 realizaciones de cada uno de los dos modelos
autolísticos considerados anteriormente para la predicción de la función
proteica ICSS. Para cada realización $X$, se calcula el coeficiente de
asortatividad $r_a$ con respecto a la red 'ppi.CC.gc':

$$ r_a = \frac{\sum_i f_{ii}-\sum_i f_{i\cdot}f_{\cdot i}}{1-\sum_i f_{i\cdot}f_{\cdot i}} $$

```{r}
set.seed(42)       # random seed for rautologistic
ntrials <- 100
a1.mrf <- numeric(ntrials)
a2.mrf <- numeric(ntrials)
Z1 <- rep(1,length(X))
Z2 <- cbind(Z1, gene.motifs)
for(i in 1:ntrials){
  X1.mrf <- rautologistic(as.matrix(Z1), A=A,
                          theta=m1.mrf$coefficients)
  X2.mrf<- rautologistic(as.matrix(Z2), A=A,
                         theta=m2.mrf$coefficients)
  a1.mrf[i] <- assortativity(ppi.CC.gc, X1.mrf+1,
                             directed=FALSE)
  a2.mrf[i] <- assortativity(ppi.CC.gc, X2.mrf+1,
                             directed=FALSE)
}

```

El coeficiente de asortatividad para las etiquetas observadas
originalmente de la funcionalidad proteica ICSSC es aproximadamente
0.37, bastante alto, lo que es consistente con los hallazgos de que la
ICSC puede predecirse razonablemente bien de las interacciones
proteína-proteína.

```{r}
assortativity(ppi.CC.gc, X+1, directed=FALSE)
```

Comparando este valor con la distribución de los valores obtenidos bajo
los dos modelos trabajados anteriormente, se encuentra que cae en el
cuartil superior, sugiriendo que la bondad de ajuste de los modelos no
es mala pero probablemente se pueda mejorar.

```{r}
summary(a1.mrf)
```

```{r}
summary(a2.mrf)
```

## Método Kernel

Los modelos probabilísticos que se acaban de ver utilizan la estructura
de dependencia entre los atributos de vértice $X_i$ con respecto a la
topología de grafo $G$, pero en algunos casos, como cuando el único
objetivo es la predicción de atributos no observados de algunos vértices
, puede considerarse suficientemente simple aprender sobre una función
que relacione los vértices y los atributos. El método del vecino más
cercano, en principio, produce tal función aunque implícitamente.

Para una construcción más explícita, parece una buena idea pensar en un
enfoque basado en la regresión, es decir, esencialmente una regresión
con el grafo $G$. Sin embargo, los métodos clásicos de regresión, como
los mínimos cuadrados, se utilizan para relacionar una variable
respuesta y unas variables explicativas sobre un espacio euclidiano.

Así, una solución a este problema es aplicando métodos kernel que han
demostrado ser útiles para extender el paradigma de regresión clásico a
diversos entornos con datos no tradicionales. En el nivel más básico,
estos métodos consisten en:

-   Una noción generalizada de variables predictivas (codificadas en el
    llamado núcleo).
-   Una regresión con una variable respuesta sobre los predictores
    generalizados utilizando una regresión penalizada.

Se empezará presentando la noción de un kernel en un grafo y luego se
analizará el enfoque básico del kernel para el modelado con regresión en
el contexto de los grafos.

### Regresión Kernel

El modelo de regresión kernel simple se utiliza cuando la variable
respuesta $y$ es continua y solo hay una variable explicativa $x$,
también continua. Se supone que se observan $n$ pares de datos
$(x_i,y_i)$ que provienen del siguiente modelo de regresión no
paramétrico:

$$
y_i = m(x_i) + \epsilon_i
$$

Donde $\epsilon_i$ son variables aleatorias independientes. En
principio, no se especifica la forma funcional de la función de la
regresión $m(x)$. Una forma de definir esta función es tomar un valor
concreto $t$ de la variable explicativa y ponderar los datos de forma
que el peso de una observación $(x_i,y_i)$ sea una función decreciente
de la distancia de $x_i$ al punto $t$ donde se realiza la estimación.
Una ventaja de definir así la función es que se tendrá un estimador
continuo de la función de regresión.

La fórmula usual para asignar estos pesos es mediante una función kernel
$K$ que cumple las siguientes características:

-   Es simétrica y no negativa.
-   Continua.
-   Decreciente en el intervalo $[0, \infty)$.
-   Tiende a 0 cuando el argumento tiende a infinito.

El peso de $(x_i,y_i)$ en la estimación de $m(t)$ será:

$$
\omega_i = \omega(t,x_i) = \frac{K\left(\frac{x_i - t}{h}\right)}{\sum_{j=1}^n K\left(\frac{x_j - t}{h}\right)}
$$

Donde $h$ es un parámetro de escala que controla la concentración del
peso total alrededor de $t$.

Una vez determinados los pesos $\omega_i$, se resuelve el problema de
mínimos cuadrados ponderados:

$$
\underset{\beta_0, \beta_1}{\text{arg min}} \sum_{i=1}^n \omega_i \left(y_i - (\beta_0 + \beta_1(x_i - t))\right)^2
$$

Así, los parámetros $\beta_0$ y $\beta_1$ dependen de $t$. La recta de
regresión ajustada localmente alrededor de $t$ es:

$$
l_t(x) = \beta_0 + \beta_1(x - t)
$$

Y la estimación de la función de regresión en el punto $t$ es el valor
que toma esta recta en $x = t$:

$$
\hat{m}(x) = l_t(t) = \beta_0
$$

Para extender la regresión kernel al caso en el que hay $p$ regresores
es directo:

$$
y_i = m(x_{i1},\dots,x_{ip}) + \epsilon_i
$$

Ahora, para definir la función de regresión, se necesita definir los
pesos de cada $\omega_i$ de cada observación.

La definición de los pesos $\omega_i$ debe seguir la misma lógica que en
el caso univariado. Si se quiere estimar en el punto $t$ con
$t=(t_1,\dots,t_p)$, los datos $x_{i1},\dots,x_{ip}$ deben ser aquellos
con valores de las variables explicativas $x$ más cercanos a $t$,
teniendo en cuenta la dimensión $p$ en la que se encuentran estos datos.
Una forma de definir estas distancias es utilizando un kernel
$p$-dimensional.

Una forma sencilla de asignar pesos $\omega_i$ que da buenos resultados
en la práctica es la siguiente:

$$
\omega_i = \omega(t,x_i) \propto \prod_{j=1}^p K\left(\frac{x_{ij} - t_j}{h_j}\right)
$$

Donde $K$ es un kernel univariado. Si se toman núcleos gaussianos, esto
equivale a asignar pesos alrededor de $t$ usando como kernel
$p$-dimensional la función de densidad normal multivariada con $p$
coordenadas independientes, cada una de ellas con varianza $h_j^2$.

### Diseño de kernel en grafos:

En términos generales, los kernel pueden considerarse funciones que
producen matrices de similitud. Las variables predictoras utilizadas en
la regresión kernel se derivan a su vez de estas matrices de similitud.
En el contexto de regresión kernel en grafos, el kernel describe la
similitud entre los vértices en el grafo $G$. Dado que $G$ está definido
para representar dichas similitudes, es común construir kernels que
resuman la topología de $G$.

Formalmente, una función $K$, que recibe dos pares de vértices $(i,j)$
como entrada y devuelve un valor real como salida, es llamada un kernel
(positivo semidefinido) si para cada $m=1,\dots,N_V$ y un subconjunto de
vértices $\{i_1,\dots,i_m\} \in V$ la matriz
$K^{(m)}_{m \times m}=[k(i_j,i_{j'})]$ es simétrica y semidefinida
positiva.

Aunque la proximidad de los vértices está codificada en la matriz de
adyacencia $A$, es más común ver el grafo laplaciano usado en la
regresión kernel.

Recordando que el laplaciano se define como $L=D_A$ donde $D$ es una
matriz diagonal. El kernel laplaciano se define como la inversa
generalizada de $L$, es decir $K=L^{-1}$.

Así, $L=\Phi\Gamma\Phi^T$, donde $\Phi$ es una matriz diagonal y
$\Gamma=diag(\gamma_i)$ ortogonal que se obtiene de la descomposición
espectral de $L$. Entonces, la inversa generalizada de esta está dada
por

$$ L^- = \sum_{i=1}^{N_v} f(\gamma_i) \phi_i \phi_i^T $$

Donde $\phi_i$ es la $i$-ésima columna de $\Phi$ y

$$ f(\gamma) = \begin{cases}
\gamma^{-1} & \text{si } \gamma \neq 0, \\
0 & \text{en otro caso.}
\end{cases} $$

Por consiguiente, los valores del proceso $\{X_i\}$ en el grafo $G$ en
la regresión Kernel son predichos como una combinación lineal de los
vectores propios $\phi_i$, es decir, en cantidades de la forma
$h=\Phi\beta$.

Sin embargo, para limitar la elección de tales cantidades al ajustar los
datos, se utilizan estrategias de regresión penalizadas en las que se
recomienda que
$\beta^T\Gamma\beta = \sum_{i=1}^{N_v} \gamma_i \beta_i^2$ sea pequeño,
pero como

$$
\beta^T\Gamma\beta = \beta^T\Phi^T\Phi\Gamma\Phi^T\Phi\beta = h^T L h = \sum_{\{i,j\} \in E} (h_i - h_j)^2
$$

Así, minimizar $\beta^T\Gamma\beta$ equivale a minimizar $h^T L h$, lo
que a su vez se minimiza cuando los vértices $i$ y $j$ adyacentes son
cercanos. En otras palabras, el uso del kernel $K=L^-$ hace una
regresión kernel que busque vectores $h=\Phi\beta$ que sean localmente
suaves con respecto a la topología de $G$. Por lo tanto, se puede hacer
una regresión kernel se comporte de manera similar en grafos de la
manera que se han visto en los dos métodos que son campos aleatorios de
Markov y el vecino más cercano.

A modo de ejemplo, se volverá a considerar la red de interacción de
proteínas ppi.CC. En la siguiente figura se muestran los pesos
$f(\gamma_i)$ definidos como el kernel Laplaciano $K=L^-$ para el
componente gigante de esta red.

```{r,fig.cap="Fig. 8.3 Gráfico de los pesos f (γi ) que definen el núcleo laplaciano"}

par(mfrow=c(1,1))
L <- as.matrix(laplacian_matrix(ppi.CC.gc))
e.L <- eigen(L)
nv <- vcount(ppi.CC.gc)
e.vals <- e.L$values[1:(nv-1)]
f.e.vals <- c((e.vals)^(-1), 0)
plot(f.e.vals, col="magenta", xlim=c(1, nv),
     xlab=c("Index i"), ylab=expression(f(gamma[i])))

```

Debido a que la componente conexa está conectada, el valor propio más
pequeño $\gamma_{\text{min}}$ de $L$ es cero, y todos los demás son
positivos. Tras la inversión de los valores propios distintos de cero,
mediante la aplicación de la función $f(\gamma)$ definida anteriormente,
se puede observar que hay pocos pesos que son muy grandes comparándolos
con el peso de los demás.

Como resultado de este comportamiento, se puede establecer que la
estructura de $K$ está regida en gran medida por una poca cantidad de
vectores propios. En la siguiente visualización se muestra la
representación visual de los vectores propios correspondientes a los
tres pesos más grandes.

```{r, fig.cap="Fig. 8.3 Representación visual de los vectores propios φi correspondientes a los pesos f (γi ) mayor, segundo mayor y tercero mayor (de izquierda a derecha) de la red de interacción de proteínas ppi.CC.gc. Los valores negativos se muestran en azul, y los positivos, en rojo, con el área de cada vértice proporcional a la magnitud de su entrada en el correspondiente vector propio #8.32"}

par(mfrow=c(1,3))
e.vec <- e.L$vectors[, (nv-1)]
v.colors <- character(nv)
v.colors[e.vec >= 0] <- "red"
v.colors[e.vec < 0] <- "blue"
v.size <- 15 * sqrt(abs(e.vec))
l <- layout_with_fr(ppi.CC.gc)
plot(ppi.CC.gc, layout=l, vertex.color=v.colors,
     vertex.size=v.size, vertex.label=NA)

e.vec <- e.L$vectors[, (nv-2)]
v.colors <- character(nv)
v.colors[e.vec >= 0] <- "red"
v.colors[e.vec < 0] <- "blue"
v.size <- 15 * sqrt(abs(e.vec))
l <- layout_with_fr(ppi.CC.gc)
plot(ppi.CC.gc, layout=l, vertex.color=v.colors,
     vertex.size=v.size, vertex.label=NA)

e.vec <- e.L$vectors[, (nv-3)]
v.colors <- character(nv)
v.colors[e.vec >= 0] <- "red"
v.colors[e.vec < 0] <- "blue"
v.size <- 15 * sqrt(abs(e.vec))
l <- layout_with_fr(ppi.CC.gc)
plot(ppi.CC.gc, layout=l, vertex.color=v.colors,
     vertex.size=v.size, vertex.label=NA)

```

Ahora, para aplicar los métodos de regresión kernel al problema de
modelar y predecir los procesos en la red con el paquete `kernlab` de R:

```{r}
library(kernlab)
```

Este paquete contiene implementaciones de una variedad de métodos kernel
basados en machine learning. El kernel laplaciano para la red de
interacción proteína-proteína es construido y declarado como un objeto
kernel de la siguiente manera:

```{r}
K1.tmp <- e.L$vectors %*% diag(f.e.vals) %*%
  t(e.L$vectors)
K1 <- as.kernelMatrix(K1.tmp)
```

La noción de kernel es bastante general y, por lo tanto, no sorprende
que existan otras formas de definir un kernel en otros contextos. Por
ejemplo, Smola y Kondor introdujeron una clase más general de kernels
basados en una cierta noción de regularización, en la que la función $f$
se reemplaza por varias otras opciones de función suave.

Por otro lado, es posible que se deba combinar múltiples fuentes de
información para construir un kernel. Un enfoque común para hacerlo es
codificar cada fuente separada de información en su propio kernel y
luego definir el kernel $K$ como una combinación convexa de esos kernels
(para mantener la simetría y la precisión positiva). Por ejemplo, al
incluir los motivos genéticos ayudó a predecir la función proteica ICSC
con modelos de campos aleatorios de Markov: una forma sencilla de
codificar esta información en un kernel es mediante el uso de productos
internos, lo que da como resultado al llamado producto interno kernel.

```{r}
K.motifs <- gene.motifs %*% t(gene.motifs)
```

Al darle un peso igual a este kernel y al kernel laplaciano, resulta en
un kernel que incorpora tanto variables endógenas como exógenas de la
red.

```{r}
K2.tmp <- 0.5 * K1.tmp + 0.5 * K.motifs
K2 <- as.kernelMatrix(K2.tmp)

```

### Regresión del kernel en grafos.

Ahora, formalizando la noción de regresión kernel en grafos e ilustrando
el tipo de rendimiento que se puede obtener en el contexto del problema
de predicción. Sea $G=(V,E)$ un grafo y $X=(X_1,\dots, X_{N_V})$ un
proceso sobre un atributo nodal. Desde la perspectiva de la regresión
Kernel, el objetivo es aprender de los datos sobre una función apropiada
$\hat{h}$, que mapea de $V$ a $\mathbb{R}$, que describa bien la manera
en que los atributos varían entre los vértices. Más Precisamente, dado
un núcleo $K$, con descomposición espectral $K=\Phi \Delta \Phi$, en la
Regresión Kernel se busca encontrar una elección óptima de $h$ dentro de
la clase
$$ \mathbb{H}_K=\{h:h=\Phi\beta t \beta^T\Delta^{-1}\beta<\infty\} $$

Cuando $h$ es un vector de longitud $|N_v|$. Para elegir un elemento $h$
apropiado en $\mathbb{H}_k$, denominado $\hat{h}$ se emplea una
estrategia de regresión penalizada forzando a encontrar un $\hat{h}$ que
esté cerca de los datos observados y sea lo suficientemente suave.
Específicamente se produce una estimación $\hat{h}=\Phi\hat{\beta}$
seleccionando el $\beta$ que minimice
$$ \sum_{i\in V^{obs}}C(x_i;(\Phi\beta))+\lambda\beta^T\Delta^{-1}\beta $$
donde $V^{obs}$ son los vértices observados, $C(\cdot,\cdot)$ es una
función convexa que mide la pérdida de la predicción $(\Phi\beta)_u$ y
$\lambda$ es el parámetro de ajuste.

La optimización anterior es un tipo de estrategia de estimación
penalizada por complejidad. El papel de la variable predictora
desempeñada por las columnas de la matriz $\Phi$ (vectores propios del
Kernel), y el de la variable respuesta que es el proceso $X$. La pérdida
capturada por $C$ fomenta la bondad y ajuste del modelo muestras que el
término $\lambda\beta^T\delta^{-1}\beta$ penaliza la complejidad
excesiva, en el sentido de que los vectores propios con los valores
propios pequeños son penalizados más severamente que aquellos con
valores propios más grandes. El parámetro $\lambda$ controla la
importancia de la penalización por la complejidad del modelo y
normalmente se elige en función de los datos. Para ciertas situaciones,
la solución al momento de minimizar tiene una forma analítica cerrada.
Sin embargo, en general se utilizan métodos numéricos. Los detalles de
la implementación de estos métodos dependen de la función $C$. En
Kernlab, para el problema de regresión con variables de respuesta
binaria, se implementa la función `ksvm`
$$ C(x;h))[\max(0,1-(2x-1)h)]^2 $$ esta elección corresponde a lo que se
conoce como una máquina de vectores de soporte margen suave de 2 normas.
Volviendo al problema de predecir la función proteica de la red de
interacciones de proteínas, se utiliza el núcleo laplaciano definido
anteriormente como entrada para `ksvm` y se extraen los valores
ajustados resultantes, que `ksvm` produce en forma de 0 o 1.

```{r}
m1.svm <- ksvm(K1, X, type="C-svc")
m1.svm.fitted <- fitted(m1.svm)
```

Al comparar estos valores ajustados con la variable indicadora de la
función proteica ICSC, se puede observar que esta regresión kernel
produce una tasa de error del 11%, aproximadamente la mitad de la del
modelo MRF.

```{r}
mean(as.numeric(m1.svm.fitted != V(ppi.CC.gc)$ICSC))
```

Además, el modelo predice con precisión la función ICSC de cuatro de las
siete proteínas de interés.

```{r}
m1.svm.fitted[V(ppi.CC.gc)$name %in% new.icsc]
```

Si ahora se incorpora también información de motivos genéticos, usando
el núcleo K2 en lugar de K1,

```{r}
m2.svm <- ksvm(K2, X, type="C-svc")
```

Se encuentra que la tasa de error general vuelve a disminuir en casi la
mitad, alcanzando aproximadamente el 6%.

```{r}
m2.svm.fitted <- fitted(m2.svm)
mean(as.numeric(m2.svm.fitted != V(ppi.CC.gc)$ICSC))
```

Aunque en este caso sólo dos de las siete proteínas de interés se
predicen correctamente.

```{r}
m2.svm.fitted[V(ppi.CC.gc)$name %in% new.icsc]
```

## 8.5 Modelado y predicción de procesos dinámicos

Como se señaló anteriormente, muchos procesos definidos en redes se
consideran como procesos dinámicos. Los ejemplos incluyen la difusión
del conocimiento (por ejemplo, cuando un rumor se difunde entre una
población), la búsqueda de información (por ejemplo, cómo un motor de
búsqueda formula una respuesta a una consulta), la propagación de
enfermedades (por ejemplo, cuando un virus se propaga a través de una
población de humanos o computadoras), y la sincronización del
comportamiento (por ejemplo, cuando las neuronas se activan en el
cerebro). Conceptualmente, se pueden pensar estos procesos como procesos
de atributos nodales indexados en el tiempo $X(t) = (X_i(t))_{i \in V}$,
donde $t$ varía de manera discreta o continua en un rango de tiempos.
Comúnmente se adoptan perspectivas tanto deterministas como estocásticas
para modelar tales procesos. Los modelos deterministas se basan en
ecuaciones diferenciales y en diferencias, mientras que los modelos
estocásticos se basan en procesos estocásticos indexados en el tiempo,
generalmente procesos de Markov. Si bien en los últimos 15 a 20 años se
ha realizado una cantidad sustancial de trabajo sobre la modelización
matemática y probabilística de procesos dinámicos en un grafo, ha habido
comparativamente mucho menos trabajo en las estadísticas. Como
resultado, el tratamiento de este tema aquí tendrá un alcance igualmente
limitado, siendo el objetivo simplemente echar un vistazo rápido al
modelado y simulación de dichos procesos. Se ilustra dentro del contexto
de una clase particular de proceso dinámico: los procesos epidémicos.

### Un Ejemplo de Procesos epidémicos

El término "epidemia" se refiere a un fenómeno que prevalece en exceso
de lo que podría esperarse. Se utiliza más comúnmente en el contexto de
enfermedades y su diseminación entre la población, pero a veces también
se usa de manera más amplia en otros contextos, como para describir la
propagación de un problema dentro de comunidades o la adopción de un
producto comercial. El modelado de epidemias ha sido un área de gran
interés entre los investigadores que trabajan en modelos de procesos
dinámicos basados en redes.

### Modelo tradicional epidémico

Un modelo clásico epidémico tradicional, no relacionado con redes, de
tiempo continuo se denomina "susceptibles infectados eliminados" (SIR),
posiblemente el miembro más simple de esta clase: el llamado modelo
epidemiológico general.

Para trabajar con este modelo, se supone una población cerrada de $N+1$
individuos, tales que en cualquier momento $t$ hay un número aleatorio
$N_{S}(t)$ de elementos susceptibles a la infección, denominados
susceptibles, $N_{I}(t)$ elementos son infectados, denominados
infectados, y $N_{R}(t)$ elementos recuperados e inmunes o removidos de
la población. Se empieza con un infectado y $N$ susceptibles, es decir,
$N_{I}(0) = 1$ y $N_{S}(0) = N$, con $I$ y $S$ como el número de
susceptibles e infectados respectivamente. Esto asume que la tripleta
$(N_{S}(t), N_{I}(t), N_{R}(t))$ de acuerdo con sus probabilidades
infinitesimales de transición son:

```{=tex}
\begin{aligned}
 \mathbb{P}\left(N_S(t+\delta t)=s-1, N_I(t+\delta t)=i+1 \mid N_S(t)=s, N_I(t)=i\right) &\approx \beta s i \delta t \\
 \mathbb{P}\left(N_S(t+\delta t)=s, N_I(t+\delta t)=i-1 \mid N_S(t)=s, N_I(t)=i\right) &\approx \gamma i \delta t \\
 \mathrm{P}\left(N_S(t+\delta t)=s, N_I(t+\delta t)=i \mid N_S(t)=s, N_I(t)=i\right) &\approx 1-(\beta s+\gamma) i \delta t, \\
\end{aligned}
```
Donde $\delta t$ se refiere a un t infinitesimal y no se escribe
$N_{R}(t)$ debido a la restricción $N_{S}(t) + N_{I}(t) + N_{R}(t) = 1$.
El modelo anterior establece que, en cualquier momento $t$, un nuevo
infectado surgirá de entre los susceptibles (debido al contacto y la
infección con uno de los infectados) con una probabilidad instantánea
proporcional a la multiplicación del número de susceptibles $S$ por el
número de infectados $I$. De manera similar, los infectados con una
probabilidad infinitesimal proporcional a $I$. Estas probabilidades
están escaladas por los parámetros $\beta$ y $\gamma$, generalmente
denominados tasas de infección y recuperación, respectivamente.

La forma del producto para la probabilidad con la que surgen los
infectados corresponde a una suposición de ''mezcla homogénea'' entre
los miembros de la población, que afirma que la población es homogénea y
bien mezclada, en el sentido de que cualquier par de miembros tiene la
misma probabilidad de interactuar entre sí. Un planteamiento equivalente
del modelo establece que, dados $S$ susceptibles e $I$ infectados en el
tiempo $t$, el proceso permanece en el estado $(S,I)$ durante un tiempo
distribuido como una variable aleatoria exponencial, con tasa
$(\beta S + \gamma)I$. Entonces se produce una transición, que será al
estado $(S-1,I+1)$ con probabilidad $\frac{\beta S}{(\beta S +\gamma)I}$
o al estado $(S, I-1)$ con probabilidad
$\frac{\gamma I}{(\beta S +\gamma)I}$.

La siguiente figura muestra una caracterización esquemática del
comportamiento típico del proceso SIR estocástico bajo simulación.
Comenzando con una población compuesta casi en su totalidad por
susceptibles y solo unos pocos infectados, se observa un aumento
exponencial inicial en el número de infectados y una disminución
correspondiente en el número de susceptibles. A este período inicial le
sigue un pico en el número de infectados. Después de este pico, el
número de infectados decae exponencialmente, a medida que el número de
susceptibles va disminuyendo y los infectados se van recuperando.

Desafortunadamente, a pesar de que el modelo SIR epidémico general
captura las características generales de una epidemia, el supuesto de
mezcla homogénea es muy simple para modelar una epidemia con muchas
enfermedades, por lo tanto, en muchas ocasiones no es adecuado para
modelarla. Un elemento clave que falta en estos modelos es la estructura
natural de las poblaciones. Tal estructura podría derivar de la
proximidad espacial, del contacto social o de la demografía. Los modelos
más sofisticados suponen patrones de contacto que tienen en cuenta estas
estructuras dentro de la población de interés. Y frecuentemente es
conveniente representar estos patrones en forma de grafo.

<center>![Esquema caracterización de un proceso SIR mostrando cómo las
proporciones relativas de susceptibles (verde), infecciosas (rojo) y
eliminados (amarillo) varían con el
tiempo](Imagen1.jpg){width="500"}</center>

### Modelado de epidemias basado en redes

Sea $G$ una red que describe la estructura de contacto de $N_v$
elementos en una población. Supóngase que en el instante $t=0$, un nodo
está infectado y el resto son susceptibles. Los vértices infectados
permanecen infectados durante un tiempo distribuido exponencialmente,
con una tasa $\gamma$, después del cual se consideran recuperados.
Durante el período de infección, un vértice tiene contacto de manera
independiente con cada vecino, con una probabilidad $\beta$, donde un
contacto automáticamente resulta en infección si el otro individuo es
susceptible. Se define $X_i(t)=0,1,2$ dependiendo si el vértice $i$ es
susceptible, infectado o es removido en el tiempo $t$, respectivamente.

Sea $X(t)=(X_i(t))_{i \in V}$ el resultado de un proceso en tiempo
continuo en el grafo de red $G$. Se denotará por $x$ el estado del
proceso en un momento dado $t$, es decir, $(0,1,2)$. Los cambios
sucesivos de estados, digamos de $x$ a $x'$, implicarán un cambio en uno
y solo un elemento a la vez. Supóngase que $x$ a $x'$ difieren en el
i-ésimo elemento. Entonces se puede demostrar que el modelo que se
describe es equivalente a especificar que:

$\mathbb{P}\left(\mathbf{X}(t+\delta t)=\mathbf{x}^{\prime} \mid \mathbf{X}(t)=\mathbf{x}\right) \approx \begin{cases}\beta M_i(\mathbf{x}) \delta t, & \text { if } x_i=0 \text { and } x_i^{\prime}=1, \\ \gamma \delta t, & \text { if } x_i=1 \text { and } x_i^{\prime}=2, \\ 1-\left[\beta M_i(\mathbf{x})+\gamma\right] \delta t, & \text { if } x_i=2 \text { and } x_i^{\prime}=2,\end{cases}$

Donde se define $M_i(x)$ como el número de vecinos $j \in \eta_i$ para
el cual $x_j = 1$, es decir, el número de vecinos de $i$ infectados en
el momento $t$. El proceso SIR se sigue definiendo de la misma manera
con los procesos $(N_{S}(t), N_{I}(t), N_{R}(t))$, contando con el
número de vértices susceptibles, infectados y eliminados en el tiempo
$t$. Al observar las características de los procesos, pueden verse
afectados por las características del grafo de la red $G$. La simulación
se puede utilizar para confirmar esto. Se comienza generando ejemplos de
tres grafos aleatorios diferentes presentados anteriormente.

```{r}
set.seed(42)
gl <- list()
gl$ba <- sample_pa(250, m=5, directed=FALSE)
gl$er <- sample_gnm(250, 1250)
gl$ws <- sample_smallworld(1, 250, 5, 0.01)
```

Los parámetros han sido elegidos de manera que garanticen grafos con el
mismo número de vértices y aproximadamente el mismo grado promedio, ya
que estas son características básicas que se espera que afecten la
progresión de una epidemia. Así, se establece una tasa de infección en
$\beta=0.5$ y una tasa de recuperación en $\gamma=120$.

```{r}
beta <- 0.5
gamma <- 1

```

Se utiliza la función Sir de igraph para simular epidemias en cada red.

```{r}
ntrials <- 100
sim <- lapply(gl, sir, beta=beta, gamma=gamma,
              no.sim=ntrials)
```

El resultado de cada simulación es un objeto SIR que contiene
información sobre los momentos en que ocurrieron los cambios de estado y
los valores de los procesos $(N_{S}(t), N_{I}(t), N_{R}(t))$ en esos
momentos. Los resultados de dibujar el número de infectados $N_{I}(t)$
para cada una de las tres redes aparecen a continuación.

```{r, fig.cap= "Fig. 8.6 Realizaciones del número de infecciosos NI (t) para el proceso SIR basado en red simulado en un grafo aleatorio Erdös-Rényi (azul), un grafo aleatorio Barabási-Albert (amarillo) y un grafo aleatorio Watts-Strogatz 'small-world' (rojo). Las curvas más oscuras indican la mediana (sólida) y los percentiles 10 y 90 (punteadas), sobre un total de 100 epidemias (mostradas en las curvas claras). Las tres funciones de mediana se comparan en el gráfico inferior derecho. "}

x.max <- max(sapply(sapply(sim, time_bins), max))
y.max <- 1.05 * max(sapply(sapply(sim, function(x)
  median(x)[["NI"]]), max, na.rm=TRUE))

par(mfrow = c(2,2))
plot(sim$er)
plot(sim$ba, color="palegoldenrod",
     median_color="gold", quantile_color="gold")
plot(sim$ws, color="pink", median_color="red",
     quantile_color="red")
plot(time_bins(sim$er), median(sim$er)[["NI"]],
     type="l", lwd=2, col="blue", xlim=c(0, x.max),
     ylim=c(0, y.max), xlab="Time",
     ylab=expression(N[I](t)))
lines(time_bins(sim$ba), median(sim$ba)[["NI"]],
      lwd=2, col="gold")
lines(time_bins(sim$ws), median(sim$ws)[["NI"]],
      lwd=2, col="red")
legend("topright", c("ER", "BA", "WS"),
       col=c("blue", "gold", "red"), lty=1)

```

Para las tres topologías de red se observa un aumento y una disminución
exponencial que es cualitativamente similar a un proceso epidémico SIR
tradicional. Sin embargo, está claro que también difieren en efectos
importantes, impulsados por diferencias en la topología de la red. Por
ejemplo, la epidemia alcanza su punto máximo antes en la red del mundo
pequeño que en la red Barabasi-Albert que en la de Erdos-Renyi, pero las
dos últimas producen redes sustancialmente con menos infectados que la
primera. Estas diferencias se pueden ver mejor trazando la mediana de
las curvas $N_{I}(t)$ para cada grafo en un gráfico.
